臺灣屏東地方法院民事判決　　　　　　　　　九十一年度重訴字第七○號
　　原　　　告　聯信商業銀行股份有限公司
　　法定代理人　乙○○
　　訴訟代理人　戊○○
　　　　　　　　甲○○
　　被　　　告　丁○○
　　　　　　　　丙○○○
　　複 代理 人　姜宜君
右當事人間請求清償借款事件，本院判決如左：
    主      文
被告應連帶給付原告新台幣參仟貳佰柒拾捌萬陸仟零壹拾元，及其中新台幣參仟貳佰
零肆萬陸佰參拾柒元自民國九十一年一月二十三日起至清償日止，按週年利率百分之
八點六計算之利息，暨按上開利率百分之二十計算之違約金。
訴訟費用由被告連帶負擔。
本判決於原告以新台幣壹仟零玖拾貳萬元供擔保後，得假執行。但被告於假執行程序
實施前，如以新台幣參仟貳佰柒拾捌萬陸仟零壹拾元預供擔保，得免為假執行。
    事      實
甲、原告方面：
一、聲明：求為判決除假執行擔保金額外，如主文所示。
二、陳述：
    蔡麗華於民國八十六年五月三日邀同訴外人蔡燦坤與蔡燦彬為連帶保證人向原告
    借款新台幣（下同）四千五百萬元，原約定借款期限自該日起至民國八十七年七
    月三日止，原告復於八十七年七月六日與渠等三人約定系爭借款清償期展延至九
    十年七月三日，利息按週年利率百分之十點二機動調整（現為百分之八點六）計
    算，本金一次清償，利息按月計付，如未依約清償時，即喪失期限利益，視為全
    部到期（約定條款第五條），且除依上開約定利率計息外，逾期在六個月以內者
    ，應按約定利率百分之十，超過六個月以上者，應按約定利率百分之二十計付違
    約金。嗣蔡麗華借得上開款項後，僅繳息至八十九年十月五日，經原告以本金四
    千五百萬元聲請鈞院民事執行處以九十年度執字第七一六六號對連帶保證人蔡燦
    坤與蔡燦彬所有土地進行強制執行後，雖獲償一千八百三十一萬一千八百一十三
    元，然經原告依民法第三百二十三條規定將上開金額先抵充執行費三十二萬六千
    七百五十一元，及計算至九十一年一月二十二日之利息計五百零二萬五千六百九
    十九元，就本金部分僅獲償一千二百九十五萬九千三百六十三元，計尚欠本金三
    千二百零四萬六百三十七元，及計算至九十一年一月二十二日之違約金計七十四
    萬五千三百七十三元，屢經催討迄未獲償。而蔡麗華於八十九年十一月二十一日
    死亡，經其第一順序繼承人即其夫吳燦坤與其女吳秀慧於九十年一月九日向鈞院
    具狀表示拋棄繼承權後，乃由其第二順序繼承人即其父母即本件被告共同繼承系
    爭借款債務，爰依消費借貸律關係及繼承法則，請求被告連帶給付如主文第一項
    所示之本金、利息及違約金。
三、對被告抗辯所為陳述：
    原告於九年十二月間就系爭借款債務向鈞院具狀聲請對被告二人核發支付命令之
    際，已於該聲請狀載明蔡麗華之第一順序繼承人即其夫吳燦坤與其女吳秀慧業向
    鈞院具狀表示拋棄繼承，乃由其第二順序繼承人即其父母即本件被告共同繼承系
    爭借款債務等情。
四、證據：提出借據與展期約定書各二件、授信約定書一件、支付命令聲請狀影本一
    件、戶籍謄本二件、本院民事執行處強制執行金額計算書分配表一件、本院九十
    年度促字第二七一七六號支付命令與九十一年度重訴字第四六號民事裁定影本各
    一件為證。
乙、被告方面：
一、聲明：求為判決(一)駁回原告之訴及假執行之聲請。(二)如受不利之判決，願供擔保
    請准免為假執行。
二、陳述：
（一）被告於九十一年四月間接到本件起訴狀繕本之際，始知悉蔡麗華之第一順序繼
      承人已拋棄繼承權，被告二人乃於知悉後二個月之法定期限內即九十一年五月
      二十九日具狀向鈞院聲明拋棄繼承權。
（二）依民法第一千一百七十四條第二項規定，並參照最高法院八十九年度台上字第
      二五三五號判決與最高法院六十二年度第一次民庭庭長會議決議，可知如不依
      民法第一千一百七十四條第二項規定方式為拋棄繼承者，難認已發生拋棄繼承
      之效力。查蔡麗華之第一順序繼承人於九十年一月九日向鈞院具狀聲明拋棄繼
      承權後迄今仍未以書面通知被告，足認其拋棄繼承權行為並未具踐行以書面通
      知第二順序繼承人即本件被告之法定程序，應屬無效。
（三）按民法第一千一百七十四條規定繼承人應以書面通知因其拋棄繼承而應為繼承
      之人，不外係為保障其次順序繼承人之權益，使其次順序繼承人得以適時為有
      利之主張，避免受到突襲，俾維護自身權益，因此如第一順序繼承人拋棄繼承
      而未踐行以書面通知第二順序繼承人之法定程序，應視為可歸責於拋棄繼承之
      第一順序繼承人，而認其拋棄繼承之法律行為無效，至少應認為對其他因拋棄
      繼承而應為繼承之人不生效力，始符合公平正義，若第一順序繼承人此時仍堅
      持其已拋棄繼承而應由第二順序繼承人概括繼承，顯係權利濫用，不應受保護
      。
（四）蔡麗華之第一順序繼承人向鈞院具狀聲明拋棄繼承權後並未以書面通知被告，
      足認其拋棄繼承權行為因未踐行以書面通知第二順序繼承人即本件被告之法定
      程序，應屬無效。況法院核發支付命令僅做形式審查，並未就法律關係為實體
      認定，且支付命令中亦未有任何關於原告之請求原因的記載，而被告亦已於期
      限內聲明異議，自不得以被告收受支付命令，逕指為被告已明確知悉第一順位
      繼承人已拋棄繼承權之事實。又縱然第一順序繼承人確已拋棄繼承權，惟被告
      乃直至九十一年四月間使知悉此項事實，並已另案聲請拋棄繼承權，原告不依
      法向第一順序繼承人請求清償借款，卻向被告提起本件訴訟，實無理由。
三、證據：提出拋棄繼承聲請狀影本一件為證。
丙、本院依職權調閱本院九十一年度重訴字第四六號與九十年度繼字第二三號卷宗。
    理      由
一、本件原告起訴主張蔡麗華於民國八十六年五月三日邀同訴外人蔡燦坤與蔡燦彬為
    連帶保證人向原告借款四千五百萬元，原約定借款期限自該日起至民國八十七年
    七月三日止，原告復於八十七年七月六日與渠等三人約定系爭借款清償期展延至
    九十年七月三日，利息按週年利率百分之十點二機動調整（現為百分之八點六）
    計算，本金一次清償，利息按月計付，如未依約清償時，即喪失期限利益，視為
    全部到期，且除依上開約定利率計息外，逾期在六個月以內者，應按約定利率百
    分之十，超過六個月以上者，應按約定利率百分之二十計付違約金。嗣蔡麗華借
    得上開款項後，僅繳息至八十九年十月五日，經原告以本金四千五百萬元聲請本
    院民事執行處以九十年度執字第七一六六號對連帶保證人蔡燦坤與蔡燦彬所有土
    地進行強制執行後，雖獲償一千八百三十一萬一千八百一十三元，然經原告依民
    法第三百二十三條規定將上開金額先抵充執行費三十二萬六千七百五十一元，及
    計算至九十一年一月二十二日之利息計五百零二萬五千六百九十九元，就本金部
    分僅獲償一千二百九十五萬九千三百六十三元，計尚欠本金三千二百零四萬六百
    三十七元，及計算至九十一年一月二十二日之違約金計七十四萬五千三百七十三
    元，屢經催討迄未獲償，而蔡麗華於八十九年十一月二十一日死亡後，其第一順
    序繼承人即其夫吳燦坤與其女吳秀慧業於九十年一月九日向本院具狀表示拋棄繼
    承權，而其第二順序繼承人即其父母即本件被告二人之事實，業據原告提出與所
    述相符借據、展期約定書、授信約定書、本院民事執行處強制執行金額計算書分
    配表、戶籍謄本等件為證，並經本院依執權調閱本院九十年度繼字第二三號卷宗
    閱明屬實，並為被告所不爭執，自堪信原告之主張為真實。
二、按繼承人得拋棄其繼承權。前項拋棄，應於知悉其得繼承之時起二個月內以書面
    向法院為之。並以書面通知因其拋棄而應為繼承之人。但不能通知者，不在此限
    ，民法第一千一百七十四條定有明文。亦即拋棄繼承權係法定要式單獨行為，於
    繼承人向法院具狀聲明拋棄繼承權之際，即生拋棄繼承之效力，至其曾否以書面
    通知因其拋棄而應為繼承之人，尚與拋棄繼承之效力無涉；況次順序繼承人得向
    法院具狀聲明拋棄繼承權之法定二個月期限乃自其知悉得繼承之時起算，並非自
    前順序繼承人向法院具狀聲明拋棄繼承權之際起算，從而，前順位繼承人拋棄繼
    承權時固未以書面通知次順序繼承人，該次順序繼承人仍得於其知悉得繼承之時
    起二個月內向法院具狀聲明拋棄繼承權，亦即其拋棄繼承權並未因此受影響。至
    被告辯稱按民法第一千一百七十四條規定繼承人應以書面通知因其拋棄繼承而應
    為繼承之人，不外係為保障其次順序繼承人之權益，使其次順序繼承人得以適時
    為有利之主張，避免受到突襲，俾維護自身權益，因此如第一順序繼承人拋棄繼
    承而未踐行以書面通知第二順序繼承人之法定程序，應視為可歸責於拋棄繼承之
    第一順序繼承人，而認其拋棄繼承之法律行為無效，至少應認為對其他因拋棄繼
    承而應為繼承之人不生效力，始符合公平正義，若第一順序繼承人此時仍堅持其
    已拋棄繼承而應由第二順序繼承人概括繼承，顯係權利濫用，不應受保護云云，
    尚非可取。
三、經查，原告於九十年十二月六日向本院具狀聲請對被告二人核發支付命令，依其
    聲請狀記載：「．．．二、債務人蔡麗華於民國八十六年五月三日以案外人吳燦
    坤、吳燦彬為連帶保證人書立借據壹紙，向聲請人借去新台幣肆仟伍佰萬元正，
    約定民國九十年七月三日清償，．．．詎借款人自八十九年十月六日起即未依約
    繳付利息，．．．。三、經查債務人蔡麗華業於民國八十九年十一月二十一日死
    亡後，其配偶及第一順序繼承人計有：吳燦坤、吳秀慧均拋棄繼承，．．．。另
    第二順位繼承人計有丁○○、丙○○○均未拋棄繼承或限定繼承．．．原爰依民
    法第一千一百四十八條規定，向債務人之繼承人求償。．．．」等語，本院乃於
    九十年十二月十日對被告二人核發九十年度促字第二七四一七六號支付命令，並
    於同年十二月十八日將前揭聲請狀繕本及支付命令送達被告二人，而經被告二人
    於同年十二月二十六日向本院具狀聲明異議後，本院乃以九十一年度補字第九九
    號裁定命原告限期補繳裁判費，因原告未依限補繳裁判費，本院復以九十一年度
    重訴字第四六號裁定駁回原告之訴等情，業經本院依職權調閱本院九十一年度重
    訴字第四六號卷宗閱明屬實，尚堪信為真實。足認被告二人於九十年十二月十八
    日收受前揭聲請狀繕本後，即知悉其因蔡麗華之第一順序繼承人已拋棄而得繼承
    乙節，而上開聲明拋繼承權之法定二個月期限應自此起算，惟被告卻遲至九十一
    年五月二十九日始向本院具狀聲明拋棄繼承權，自不生拋棄繼承之效力，被告依
    法繼承系爭借款債務。
四、綜上所述，蔡麗華就系爭借款債務既尚欠上開金額未為清償，則原告本於消費借
    貸法律關係及繼承法則，訴請被告連帶給付如主文第一項所示之本金、利息及違
    約金，洵屬適法，應予准許。又兩造均陳明願供擔保，請准宣告假執行或免為假
    執行，經核並無不合，爰各酌定相當之擔保金額，併准許之。
據上論結，本件原告之訴為有理由，依民事訴訟法第八十五條第二項、第三百九十條
第二項、第三百九十二條，判決如主文。
中     華     民     國     九 十 一     年     六     月     十 二     日
                                      臺灣屏東地方法院民事第一庭
~B法　　　官　賴秀雯
右為正本係照原本作成。
如對本判決上訴，須於判決送達後廿日內，向本院提出上訴狀。
~B法院書記官　滕一珍
中　　華　　　民　　 國　 　九 十 一　 　年　　　六　　月　　 十 二   　日
